ACORDAO-COMPLETO-2513454

ACÓRDÃO 1701/2022 ATA 29/2022 - PLENÁRIO

VISTOS, relatados e discutidos estes autos em que se apreciam pedido de reexame interposto por Medicar Emergências Médicas Ltda. contra o Acórdão 2174/2020-TCU-Plenário, por meio do qual o Tribunal, ao apreciar representação acerca de irregularidades ocorridas no procedimento de dispensa de licitação realizado pelo Município de Belo Horizonte para contratação emergencial do Serviço de Atendimento Móvel de Urgência (Samu) , declarou, com fundamento no art. 46 da Lei 8.443/1992, a recorrente inidônea para participar de licitação na Administração Pública Federal pelo prazo de seis meses,
ACORDAM os Ministros do Tribunal de Contas da União, reunidos em sessão do Plenário, ante as razões expostas pelo Relator, em:
9.1. com fundamento no art. 48 da Lei 8.443/1992, conhecer do recurso e, no mérito, dar-lhe provimento para tornar sem efeito o item 9.5 do Acórdão 2174/2020-TCU-Plenário;
9.2. dar ciência deste acórdão à recorrente, à Controladoria-Geral da União, à Secretaria Municipal de Saúde de Belo Horizonte/MG e à Procuradoria da República em Minas Gerais.

Pedido de reexame interposto contra acórdão que condenou a recorrente inidônea para participar de licitação na Administração Pública Federal, bem como considerou parcialmente procedente  representação sobre irregularidades ocorridas em procedimento de dispensa de licitação realizado para contratação emergencial do Serviço de Atendimento Móvel de Urgência (Samu).

Município de Belo Horizonte - MG.

3. Recorrente: Medicar Emergências Médicas Ltda. (68.322.411/0001-37).

13.1. Ministros presentes: Walton Alencar Rodrigues (na Presidência), Benjamin Zymler, Augusto Nardes, Bruno Dantas (Relator) e Jorge Oliveira.
13.2. Ministro-Substituto convocado: Augusto Sherman Cavalcanti.
13.3. Ministros-Substitutos presentes: Marcos Bemquerer Costa, André Luís de Carvalho e Weder de Oliveira.

BRUNO DANTAS

Ministro Vital do Rêgo.

Por registrar as principais ocorrências do processo até o momento, resumindo os fundamentos das peças acostadas aos autos, adoto como relatório, com os ajustes necessários, a instrução da Secretaria de Recursos (peça 162) , que contou com a anuência do corpo diretivo da unidade (peça 163) :
"INTRODUÇÃO
Cuida-se de pedido de reexame em processo de representação interposto por Medicar Emergências Médicas Ltda. (peça 128-130) , buscando impugnar o Acórdão 2174/2020-TCU-Plenário (peça 119) , por meio do qual o responsável foi sancionado com a declaração de inidoneidade pelo prazo de 6 (seis) meses (art. 46 da Lei 8.443/92) , em função de irregularidades identificadas no Procedimento de Dispensa de Licitação 58/2018 para contratação do Serviço de Atendimento Móvel de Urgência (Samu) no Município de Belo Horizonte.
2. Eis o extrato da decisão recorrida (Acórdão 2174/2020-TCU-Plenário - peça 119) :
VISTOS, relatados e discutidos estes autos de representação que trata de irregularidades ocorridas no procedimento de dispensa de licitação 58/2018 realizado pelo município de Belo Horizonte para contratação emergencial do Serviço de Atendimento Móvel de Urgência - Samu; 
ACORDAM os Ministros do Tribunal de Contas da União, reunidos em sessão plenária, ante as razões expostas pelo relator, em: 
9.1. conhecer da presente representação, satisfeitos os requisitos de admissibilidade previstos nos arts. 235 e 237, inciso VII, do Regimento Interno deste Tribunal, c/c o art. 113, §1º, da Lei 8.666/1993) e no art. 103, §1º, da Resolução-TCU 259/2014, para, no mérito, considerá-la parcialmente procedente;
9.2. indeferir o novo requerimento de medida cautelar formulado pela empresa representante, tendo em vista o reconhecimento da presença, dada a natureza do objeto contratado, do periculum in mora in reverso, nos termos do art. 276 do Regimento Interno/TCU;
9.3. indeferir o novo pedido da representante para ingresso como parte interessada no processo;
9.4. acatar as razões de justificativa apresentadas pelos Srs. Jackson Machado Pinto (CPF XXX.498.336-XX) e Lorena Abreu Aguiar Mafra (CPF XXX.473.376-XX) ;
9.5. aplicar à Medicar Emergências Médicas Ltda. (CNPJ 68.322.411/0001-37) , com fundamento no art. 46 da Lei 8.443/1992 (LOTCU) , c/c o art. 271 do Regimento Interno/TCU, a sanção de declaração de inidoneidade para participar de licitação na Administração Pública Federal, pelo prazo de 6 (seis) meses;
9.6. dar ciência desta decisão à Controladoria-Geral da União para a inscrição da empresa indicada no subitem anterior no Cadastro Nacional de Empresas Inidôneas e Suspensas (Ceis) ;
9.7. dar ciência desta decisão, à Secretaria Municipal de Saúde de Belo Horizonte/MG e aos Srs. Jackson Machado Pinto (CPF XXX.498.336-XX) e Lorena Abreu Aguiar Mafra (CPF XXX.473.376-XX) ; à Medicar Emergências Médicas Ltda. (CNPJ 68.322.411/0001-37) e à representante;
9.8. encaminhar cópia da presente decisão à Procuradoria da República no Estado de Minas Gerais para adoção das providências que entender pertinentes, haja vista o possível enquadramento na conduta tipificada no art. 90 da Lei 8.666/1993.
HISTÓRICO
3. Na origem, foi submetida representação à Corte de Contas Federal para apreciação de irregularidade na expedição de Atestado de Capacidade Técnica apresentado pela empresa Medicar Emergências Médicas Ltda. para fornecimento de 29 (vinte e nove) veículos para o serviço de transporte móvel de urgência (SAMU) no bojo do Procedimento de Dispensa de Licitação 58/2018 realizado pelo Município de Belo Horizonte.
4. Em síntese, o atestado apresentado declarava a prestação de serviço análogo para a Prefeitura de Fortaleza, embora: a) o serviço não houvesse se iniciado em função de suspensão da contratação ocorrida em Fortaleza por determinação judicial (Mandado de Segurança 01090097-60.2018.8.06.0001) e a subsequente suspensão do contrato; b) o veículo fornecido em Fortaleza seria distinto daquele demandado pela Prefeitura de Belo Horizonte; c) o agente público responsável pela expedição do Atestado de Capacidade Técnica não teria competência pessoal para o ato.
5. Após o devido processo legal, o responsável foi sancionado com a pena de inidoneidade prevista no art. 46 da Lei 8.443/92 (Acórdão 2174/2020-TCU-Plenário) , decisão contra a qual se insurge o recorrente.
EXAME DE ADMISSIBILIDADE
6. Nenhuma divergência a ser apontada quanto a proposta positiva de admissibilidade contida na peça 132 e acolhida pelo e. Relator Min. Bruno Dantas (peça 138) .
EXAME DE MÉRITO
7. Delimitação
8. É objeto do recurso analisar:
a) a ocorrência de conluio, má-fé, dano ao erário e dolo específico como fundamentos para incidência da sanção;
b) a ponderação de benefícios econômicos hauridos pelo Município de Belo Horizonte na nova contratação;
c) a tipificação da conduta de fraude à licitação;
d) a comprovação em momento posterior da existência de capacidade técnica pelo desempenho da atividade no Município de Fortaleza e em outras localidades;
e) a incidência da Instrução Normativa 5/2017 do MPOG e do suplemento de eventual lacuna normativa;
f) o cumprimento de exigências inseridas no edital de dispensa de licitação e da impossibilidade de exigências de limitação temporal;
g) a compatibilidade da atividade desempenhada pelo recorrente com o objeto contratado;
h) a proporcionalidade da sanção em relação à natureza de irregularidade formal;
 i) o risco de influência na competitividade do mercado de fornecimento do serviço debatido pela inabilitação do agente econômico.
9. Questão preliminar: da análise da ocorrência de prescrição com a incidência do julgamento do RE 669.069/STF
10. Considerando a orientação contida no Acórdão 1.441/2016-TCU-Plenário para análise ex officio da questão de prescrição (item 9.1.6) , passemos a análise da eventual ocorrência da prescrição no presente caso, segundo os entendimentos mais recentes do STF e do TCU.
Análise
11. No caso em exame, a irregularidade atribuída ao recorrente se refere a juntada do atestado de capacidade técnica elaborado em 25/1/2018 (peça 3, p. 39) , com a citação do responsável em 3/9/2018 (peça 90) e julgamento em 19/8/2020  (peça 119) , evidenciando, portanto, a inocorrência de prescrição, qualquer que seja o regime considerado (Código Civil ou Lei 9.873/1999) .
12. Da ocorrência de conluio, má-fé ou dano ao erário como fundamento de aplicação da sanção e do elemento subjetivo do tipo sancionador
13. Alega o recorrente a inexistência de provas de conluio entre a empresa e a Administração Pública, fato ressaltado nos debates ocorridos durante a sessão de julgamento e no parecer elaborado pelo Ministério Público junto ao TCU. Entende o recorrente que a ausência de dano ao erário e a ausência de ato fraudulento importariam a aplicação do precedente contido no Acórdão 1.172/2019-TCU-Plenário (Rel. Min. Bruno Dantas) , em situação análoga à ora analisada.
14. Afirma, ao final, a ausência de intenção na prática de conduta antijurídica pela ausência de necessidade do atestado para a participação do certame emergencial, não tendo sido caracterizada conduta ilícita.
Análise
15. Diversamente do que alega o recorrente e do que foi mencionado em sessão de julgamento, a emissão do atestado de capacidade técnica teve a ingerência direta do recorrente, segundo se observa no termo de declaração feito em processo de sindicância (peça 99, p. 6-9) , sendo que a empresa enviou por e-mail 'modelo do certificado de capacidade técnica' ao servidor Daniel Souza Lima, fato inclusive documentado pela impressão da comunicação entre a empresa e o servidor, conforme testemunhado naquele processo.
16. Portanto, ainda que a existência de conluio não seja elemento do tipo normativo sancionatório, bastando apenas a demonstração de fraude à licitação (art. 46 da Lei 8.443/92) , é de se notar que, em tendo o recorrente a possibilidade de influir de forma determinante no conteúdo do certificado emitido, deixou de orientar o servidor quanto a elementos relevantes do serviço prestado, tais como a natureza precária decorrente de contratação emergencial (e não do contrato firmado com o Município) , bem como o prazo de execução dos serviços.
17. Ou seja, se existe a comprovação da participação do recorrente na elaboração do documento ilegal, não é possível a exoneração do responsável pela alegada ausência de dolo, uma vez que foi evidenciada a participação na elaboração e apresentação da certificação, com a existência de um dolo específico de influir no processo de dispensa de licitação, afastando a aplicação de entendimentos em julgados diversos que não guardam analogia.
18. No mesmo sentido, a ausência de dano ao erário, por si só, não é elemento determinante para afastar a condenação, uma vez que não se exige a ocorrência de dano direto ao erário como elemento de caracterização da fraude licitatória.
19. Da ocorrência de benefícios à Prefeitura de Belo Horizonte durante o período de execução contratual
20. Narra o recorrente a existência de benefícios econômicos à Administração Pública contratante (redução de gastos) , bem como a ocorrência de sucateamento da frota pela empresa antecessora (TRL) que importou a realização de investimentos pela contratada, não se justificando a imposição de penalidade à empresa.
Análise
21. Deve ser observado que eventuais benefícios decorrentes da execução contratual a posteriori não importam a exoneração do recorrente quanto à ocorrência de fraude licitatória detectada em momento anterior à execução, sendo que os benefícios indicados são decorrência processo de escolha de nova contratada, justificando, com mais razão, a necessidade de um escrutínio rigoroso no processo de seleção e contratação.
22. Da ausência de conduta concreta pela empresa na ocorrência da fraude à licitação
23. Alega o recorrente que o atestado apresentado possuía amparo na prestação de serviços efetivamente ocorrida, inexistindo falsidade no conteúdo apresentado, uma vez que o curto prazo de prestação de serviços (10 dias) não poderia caracterizar a fraude licitatória, especialmente pela menção expressa na decisão quanto à possibilidade de regularidade na emissão do atestado.
Análise
24. Deve ser conjugado o fato de que o atestado foi elaborado sob a orientação da ora recorrente com a ausência de qualquer menção no próprio documento quanto ao exíguo prazo de prestação de serviços, sugerindo de forma indevida que o serviço houvera sido extensamente avaliado pelo Município de Fortaleza, declaração incompatível com o período da prestação de serviços (16/01/2018 a 31/01/2018) e a data de emissão do atestado (25/1/2018) .
25. Assim, a irregularidade na certificação decorrente da incompatibilidade apontada impõe o reconhecimento da imprestabilidade do atestamento apresentado no procedimento de dispensa de licitação, devendo ser sancionada a empresa pela apresentação de certificado cujo teor era sabidamente incompleto, com a caracterização de fraude à licitação.
26. Da existência de novos documentos comprobatórios de atendimentos realizados pelo recorrente
27. Requer o recorrente a juntada de novos documentos comprobatórios de serviços prestados no período de 16/01/2018 a 14/3/2018, com a realização de 2.500 atendimentos a pacientes e de quase 200 atendimentos no período do certificado, com a observância da norma da Portaria GM/MS 2.048/2002, afastando o pressuposto contido no julgamento quanto à impossibilidade de evidenciação da capacidade técnica do recorrente.
Análise
28. Não existe discussão nos autos quanto à prestação de serviços referenciada no atestado apresentado pelo recorrente, razão pela qual os novos documentos apresentados (peça 130) não modificam o acervo probatório de forma significativa, uma vez que, ainda que demonstrada a prestação de serviços, resta inconteste o fato declarado, qual seja, a impossibilidade do Município em atestar de forma definitiva a existência de capacidade técnica na data de expedição do atestado, dada a exiguidade do prazo de execução dos serviços (10 dias) .
29. Assim, o atestado expedido não expressa um conhecimento existente no momento da expedição do documento, na medida em que não se evidenciaram os meios de real controle por parte Administração da qualidade dos serviços prestados, não existindo um serviço prestado de forma duradoura que pudesse ser qualificado pelo servidor.
30. Da incidência da Instrução Normativa 5/2017 do MPDG, da incidência de norma de regulamentação da emissão de atestados de capacidade técnica e da imposição de sanção fundamentada em novo entendimento jurisprudencial (art. 23 e 24 da LINDB) 
31. Afirma o recorrente que a IN 5/2017 teria aplicação restrita à Administração Federal, não regulando a expedição de atestados de capacidade técnica no âmbito municipal. Alega, ademais, que o procedimento de contratação urgente não pressupunha a existência de contrato, não sendo razoável a expedição de atestado apenas ao final da contratação, uma vez que não havia prazo final para os serviços demandados.
32. Alega que o item 10.8 do Anexo VII-A da IN 5/2017 autoriza a expedição de atestados de capacidade técnica em prazo inferior à 1 (um) ano, com a exceção contida na parte final ('exceto se firmado para ser executado em prazo inferior') .
33. Aponta o recorrente que a incidência analógica da norma contida na IN 5/2017 importaria uma inovação interpretativa posterior aos fatos, com a violação dos art. 23 e 24 da LINDB, bem como aos princípios da tipicidade e da legalidade, sendo que, em julgamento que tratou da norma em comento, a irregularidade foi considerada como falha formal.
Análise
34. Razão parcial assiste ao recorrente quanto ao âmbito de aplicação da IN 5/2017, por se tratar de norma limitada ao âmbito federal. Todavia, a invocação ao normativo decorre da autorização do art. 4º da Lei de Introdução às Normas do Direito Brasileiro (Lei 12.376/2010) , ante a lacuna normativa quanto às regras de emissão de atestados de capacidade técnica, com a aplicação analógica do normativo indicado.
35. Note-se que a discussão quanto à possibilidade de emissão de atestado para serviços prestados em prazo inferiores a 1 (um) ano é irrelevante, uma vez que o debate recai sobre a compatibilidade material entre o fato certificado e o exíguo prazo de prestação de serviços, não existindo uma base de serviços prestados, no momento da expedição do atestado, suficiente para atestar a capacidade técnica do recorrente compatível com o prazo da licitação.
36. Um elemento que não pode ser olvidado é que a documentação de comprovação de aptidão deve expressar 'desempenho de atividade pertinente e compatível em características, quantidades e prazos com o objeto da licitação' (art. 30, II, da Lei 8.666/93) , não sendo possível equivalência entre os 10 (dez) dias de prestação contidos no atestado com o período total indicado no termo de referência da contratação emergencial (180 dias) .
37. Ou seja, no caso concreto, não poderia o proponente-licitante promover a juntada de atestado de capacidade técnica de um serviço prestado pelo prazo de 10 (dez) dias entre o início da prestação dos serviços e a data de expedição do atestado, sem qualquer menção nos documentos, escamoteando a incompatibilidade do prazo do serviço prestado e o prazo do objeto licitado.
38. No que tange à suposta retroatividade na aplicação da IN 5/2017 do MPDG, além da anterioridade da norma mencionada em relação aos fatos em discussão, o fato é que o recorrente não logrou apresentar um julgado ou orientação jurisprudencial contrária à interpretação dada ao art. 46 da Lei 8.443/93 e adotada pela Corte no julgamento.
39. Deste modo, os fatos descritos correspondem à fattispecie concreta, não havendo violação aos princípios da tipicidade e da legalidade, uma vez que o julgamento não versa sobre a aplicação do item 10.8 do Anexo VII-A da IN 5/2017 per se, mas da impossibilidade material do atestamento de capacidade técnica pela prestação de serviços pelo prazo de 10 (dez) dias e da incompatibilidade do atestado com o prazo da licitação para a qual foi utilizado o documento.
40. Do cumprimento da exigência de habilitação do certame emergencial nos termos do item 10.3 do Edital
41. Afirma o recorrente a ausência de exigência de tempo mínimo de experiência anterior na prestação de serviços, conforme indicado no item 10.3 do Edital, tendo o recorrente observado o instrumento convocatório, não sendo passível de sanção.
Análise
42. Conforme pontuado no item anterior, o atestado de capacidade técnica deve guardar pertinência e compatibilidade com os prazos do objeto da licitação (art. 30, II, da Lei 8.666/93) , motivo pelo qual a prestação de serviços pelo prazo de 10 (dez) dias, não qualifica automaticamente o recorrente para a contratação emergencial por prazo superior (180 dias) .
43. Da impossibilidade de exigência de limitação temporal contida no art. 30, § 5º, da Lei 8.666/93 e da relevância do tempo de serviços prestados à Prefeitura de Fortaleza
44. Assevera o recorrente que o art. 30, §5º, da Lei 8.666/93 afastaria exigência de limitação temporal na comprovação de atividade certificada, sendo que a exigência de qualificação técnica conforme indicada no julgamento importaria restrição de competitividade em desfavor do interesse público.
45. Entende que a natureza do serviço prestado importaria a existência de qualificação já no primeiro dia de prestação de serviços, sendo que os atendimentos realizados durante o período de contratação emergencial comprovariam a capacidade técnica do recorrente.
Análise
46. Diversamente do que alega o recorrente, a exigência de prazo de serviços está alcançada pela alínea II do art. 30 da Lei 8.666/93, uma vez que se exige a congruência entre o prazo de serviços prestados e o prazo dos serviços licitados conforme debatido em itens anteriores, não havendo restrição ao princípio da ampla competitividade com a exigência de critérios mínimos de qualificação previstos na Lei.
47. Note-se que a vedação contida no art. 30, §5º, da Lei 8.666/93 não afasta a exigência geral de aptidão técnica compatível com o período do objeto licitado, afastando apenas a inserção de cláusulas de limitação que desbordam do objeto contratado pela administração. Ademais, o debate sobre a exigência de limitação temporal ofusca o principal fundamento do julgado, qual seja, a impossibilidade material de expedição de certificação pelo Município de Fortaleza para uma atividade desempenhada pelo prazo de 10 (dez) dias.
48. No que concerne à alegação de que a prestação de serviços ao Município de Fortaleza ocorreu sem qualquer apontamento de defeito seria suficiente para demonstração de capacitação técnica, o argumento erigido pelo recorrente passa ao largo da discussão quanto à exigibilidade da capacitação no momento específico do atestado analisado, razão pela qual a demonstração a posteriori da capacidade técnica é irrelevante para o julgamento da fraude na elaboração e apresentação do atestado utilizado no procedimento de dispensa de licitação.
49. Do cumprimento do art. 30, §3º, da Lei 8.666/93 com a compatibilidade de objeto
50. Assevera o recorrente que os serviços prestados à Prefeitura de Fortaleza seriam compatíveis com os serviços exigido pela Prefeitura de Belo Horizonte (disponibilização de motoristas socorristas, gerenciamento e treinamento de motoristas, manutenção e gerenciamento da frota) , razão pela qual o atestado apresentado cumpriria a legislação corrente, pela comprovação de prestação de serviços com complexidade análoga.
Análise
51. A exigência de comprovação de aptidão técnica dos serviços com compatibilidade operacional equivalente ou superior contida no art. 30, § 3º, da Lei 8.666/93 não afasta a compatibilidade de prazo prevista nas alíneas do art. 30 da Lei 8.666/93, sendo que, ainda que admitida a compatibilidade do objeto, o atestado exibido pelo recorrente não atendida a exigência de compatibilidade pela duração do serviço prestado, não sendo fidedigna as informações contidas no atestado pela impossibilidade concreta de atestamento dos serviços no momento da expedição do documento.
52. Da comprovação de requisitos de habilitação técnica pela apresentação de atestado de serviços em outras localidades
53. Afirma o recorrente que a apresentação de outros atestados de capacidade técnica evidenciaria a irrelevância do atestado obtido junto ao Município de Fortaleza, uma vez que o atestado emitido pelo Estado do Rio Grande do Sul seria suficiente para comprovar a existência de capacidade técnica, associado ao fato de que o recorrente estaria prestando serviços ao Município de Belo Horizonte até o presente momento.
Análise
54. A existência de outro atestado de capacidade técnica foi considerada na dosimetria da pena (itens 44-45 do decisum) , sem, todavia, importar a exclusão da sanção aplicada, uma vez que, ainda que comprovada a capacidade técnica pelos serviços executados para o Estado do Rio Grande do Sul, o recorrente efetivamente participou na elaboração e apresentação do atestado considerado irregular pela Corte, não sendo possível a exoneração pela demonstração a posteriori da capacidade técnica.
55. Ademais, não se pode ignorar que o atestado de capacidade técnica dos serviços prestados para o Estado do Rio Grande do Sul indica a manutenção de frota de 16 veículos (8 ambulâncias Tipo D e 8 ambulâncias tipo D - peça 52, p. 2) , conquanto o objeto da licitação era para o fornecimento de 29 (vinte e nove) veículos para o serviço de transporte móvel de urgência (SAMU) .
56. Da desproporcionalidade da sanção pela possibilidade de qualificação como irregularidade formal
57. Assevera o recorrente a existência de desproporcionalidade entre a sanção aplicada e a ocorrência identificada, uma vez que se trataria de mera irregularidade formal, não podendo ser classificada como fraude à licitação, uma vez a empresa detinha efetiva capacidade técnica demonstrada pela execução satisfatória dos serviços para a Prefeitura de Fortaleza, sem considerar os benefícios financeiros ao Município.
Análise
58. Novamente não deve prosperar o argumento do recorrente que busca questionar a sanção aplicada em função da comprovação da efetiva capacidade técnica, uma vez que a existência da capacidade apenas leva ao abrandamento da sanção (ausência de prejuízo na execução dos serviços de manutenção do serviço de transporte de pacientes) , não se podendo desconsiderar que o atestado apresentado, além de elaborado sob orientação do recorrente, sugeria uma longa prestação de serviços fiscalizada pelo Município, não podendo ser classificado como mera irregularidade formal, dada a potencialidade de exclusão de outros licitantes.
59. Do perigo de eliminação de empresa do mercado e da possibilidade de danos ao interesse público
60. Afirma o recorrente que a aplicação de sanção não atenderia ao interesse público, uma vez que a sua retirada do mercado relevante impediria a continuidade na prestação de serviços já contratados, causando prejuízos à competividade das licitações públicas, evidenciado pela própria assunção dos serviços no Município de Belo Horizonte.
Análise
61. De plano, deve ser destacado que a sanção aplicada pela Corte produz efeitos ex nunc, porém não afeta automaticamente contratos em andamento celebrados antes da aplicação da penalidade, conforme julgado no Acórdão 432/2014-TCU-Plenário. Rel. Min. Aroldo Cedraz, razão pela qual não existe prejuízo nos contratos atuais e, por conseguinte, ao princípio da continuidade do serviço público.
62. Embora se reconheça prejuízo de ordem prática na suspensão temporária de determinado participante do mercado em tela, inexiste uma previsão para exclusão da sanção pelo motivo invocado, uma vez que, em se verificando a ocorrência do tipo normativo previsto no art. 46 da Lei 8.443/92 e demonstrada a fraude na apresentação de atestado cujo conteúdo não guarda fidedignidade com a forma de contratação da empresa, não se mostra possível a exoneração por fundamentos de natureza prática.
CONCLUSÕES
63. Foi comprovado durante a instrução que a elaboração do atestado de capacidade técnica teve a ingerência do recorrente, razão pela qual se afasta o reconhecimento de boa-fé na conduta de fraude à licitação, uma vez que o documento exibia informações incompletas quanto ao prazo dos serviços executados, não havendo tempo suficiente para que a Administração pudesse avaliar a atividade prestada pelo prazo de 10 (dez) dias, caracterizando um dolo específico de influir no processo de dispensa de licitação.
64. Os benefícios econômicos da contratação não são suficientes para ilidir retroativamente a responsabilidade no que tange ao documento irregular de qualificação técnica, também não socorrendo ao recorrente o fato de posteriormente comprovar efetiva qualificação técnica para a atividade, uma vez que a análise se circunscreve aos elementos existentes no momento da expedição do atestado.
65. A invocação à IN 5/2017 ocorre apenas de forma analógica, preenchendo uma lacuna normativa quanto ao prazo mínimo para emissão de atestado técnico, devendo ser ressaltada a existência da norma própria que exige que a comprovação de aptidão deve guardar relação com o prazo do objeto da licitação (art. 30, II, da Lei 8.666/93) , especialmente na situação em que não existe demonstração de que a Administração concretamente avaliou os serviços prestados no interregno de 10 (dez) dias.
66. É razoável a exigência de certificação técnica compatível com o prazo da contratação, não existindo violação ao princípio da ampla competitividade com a imposição de exigências mínimas, sendo que, no caso concreto, a fraude à licitação se caracteriza pela impossibilidade de a Administração ter analisado o serviço executado em período absolutamente exíguo (10 dias) .
67. A apresentação no processo de dispensa de licitação de outros atestados de capacidade técnica implica apenas uma dosimetria mais favorável da sanção, não sendo possível a exoneração de responsabilidade desconsiderar a ocorrência concreta de fraude à licitação por meio do documento de atestamento irregular.
68. A sanção de inidoneidade não importa a rescisão contratual imediata, razão pela qual fica mitigado eventual prejuízo na continuidade do serviço público. Embora a sanção possa gerar eventual prejuízo prático ao mercado para o qual é fornecido o serviço especializado, não se mostra justificativa legal para a exoneração da sanção aplicada nos autos.
PROPOSTA DE ENCAMINHAMENTO
Deste modo, submete-se à consideração superior a presente análise do pedido de reexame interposto por Medicar Emergências Médicas Ltda. contra o Acórdão 2174/2020-TCU-Plenário para propor, com base nos artigos 32 e 48 da Lei 8.443/92, conhecer e negar provimento ao recurso, dando ciência ao recorrente e à Procuradoria da República no Estado de Minas Gerais da decisão que vier a ser adotada."
O Ministério Público junto ao TCU, em oitiva regimental, manifestou-se em discordância com a unidade instrutora, pelo provimento do pedido de reexame de forma a tornar insubsistente o item 9.5 da decisão recorrida, conforme faço transcrever (peça 165) :
"14. Com as devidas vênias, considero que a recorrente trouxe aos autos elementos capazes de reforçar o entendimento anteriormente apresentado pelo MPTCU, de que não há nestes autos evidências suficientes para afirmar que a apresentação pela Medicar do atestado de capacidade técnica fornecido pela SMS/Fortaleza tenha caracterizado fraude à contratação da SMS/Belo Horizonte.
15. No parecer à peça 115, foi destacado o teor da decisão do MPE/CE - de arquivamento do Inquérito Civil instaurado em razão dos mesmos fatos, ante a constatação de inocorrência de crime ou ato de improbidade administrativa -, conforme se segue:
' (...) o parquet estadual ressalta haver evidências de que o atestado foi realmente assinado pelo gerente do SAMU de Fortaleza registrando que a Medicar executou os serviços de forma satisfatória e dentro das especificações e normas técnicas e que, na data da emissão, referida empresa ainda não havia iniciado a execução do contrato propriamente dito, mas apenas uma disponibilização extracontratual de sete ambulâncias de forma provisória e a pedido do município até que pudesse fornecer os veículos nas condições contratadas.
Também registra que os fatos relatados resultaram inicialmente medidas drásticas em processos disciplinares na SMS/Fortaleza e na SMS/Belo Horizonte que, posteriormente, revelaram-se desproporcionais e foram reconsideradas, visto que a realidade fática deveras autorizava a conclusão do subscritor do atestado no sentido da realização dos serviços a contento pela Medicar, destacando ainda a ausência de qualquer menção no documento ao Contrato nº . 326 e suas especificidades técnicas.
Em síntese, referido documento atesta que a empresa Medicar realizou a operacionalização, de forma plena e contínua, durante 24 horas, com fornecimento de veículos do tipo ambulância para o SAMU de Fortaleza, incluindo mão-de-obra de motorista-socorrista e manutenção, especificando a população de referência e acrescentando terem os serviços sido prestados de maneira satisfatória e dentro das especificações e normas vigentes, atendendo plenamente às requisições.
A empresa responsável pondera que, naquele momento, não estava obrigada a iniciar a execução do Contrato nº . 326/2017 e cumprir as respectivas obrigações em estrita conformidade, mas atendeu à requisição administrativa da SMS/Fortaleza para prestação de serviços essenciais de forma desvinculada da referida contratação e para evitar a interrupção de serviços essenciais.' (Grifei; peça 115, p. 2.) 
16. A despeito de considerar que a disponibilização remunerada de serviços em caráter precário e provisório por requisição administrativa da SMS/Fortaleza (peça 62, p. 3) , mediante a disponibilização de ambulâncias com características diversas, não condiz com a situação ideal para atestar uma prestação de serviços como 'dentro das especificações'; ponderou-se que a intenção de fraudar também não restou evidenciada, especialmente porque:
' (...) alguma prestação de serviços afins de fato ocorria no município de Fortaleza naquele momento, tudo a pedido da SMS/Fortaleza e por liberalidade da empresa selecionada e que em breve prestaria os serviços com a devida cobertura contratual. Além disso, outros atestados foram apresentados pela empresa responsável (peça 54) , cujas especificações de objeto, no essencial, retratam serviços de operacionalização do SAMU.'
17. Nesta oportunidade, a empresa novamente detalhou as atividades que foram desenvolvidas no Samu de Fortaleza, demonstrando sua compatibilidade com o objeto da contratação da SMS/BH (peça 128, p. 20) , e trouxe os registros dos atendimentos prestados (peça 130) , reiterando que houve estrita observância às normas técnicas aplicáveis ao setor, o que veio ao encontro das expectativas do contratante no período atestado, considerando as condições ajustadas entre as partes:
'49. (...) os fatos demonstram ser irrelevante a circunstância de os serviços atestados terem sido prestados no interregno de 10 (dez) dias. Afinal, nesse período, que pode parecer curto para alguns tipos de contratação, a Recorrente prestou atendimento adequado a quase 200 (duzentos) pacientes, salvando inúmeras vidas (doc.02) .
50. Portanto, é evidente que, naqueles dez dias, a Recorrente demonstrou sobejamente sua capacidade técnica de mobilizar recursos técnicos, operacionais e humanos para prestar os serviços objeto da requisição administrativa do Município de Fortaleza. 
51. Era essa a capacidade técnica que o Município de Belo Horizonte necessitava em sua contratação emergencial. (Grifei, peça 128, p. 9.) 
 (...) 
62. Além disso, o atestado corretamente registrou que a Recorrente vinha realizando 'de forma plena e contínua a operacionalização, durante 24 (vinte e quatro) horas' do SAMU daquela cidade.
63. Portanto, nos termos da Portaria GM/MS n° 2.048/2002, a Recorrente prestou os serviços ao Município de Fortaleza serviços de forma plena, cumprindo a integralidade das normas técnicas, e de forma contínua, atuando em tempo integral e sem qualquer solução de continuidade.' (Grifei; peça 128, p. 11.) 
18. Quanto à orientação contida na Instrução Normativa 5/2017 Seges/MPDG, para que somente sejam aceitos atestados expedidos após a conclusão do contrato ou se decorrido, pelo menos, um ano do início de sua execução, a responsável destacou que o referido instrumento se presta a orientar a elaboração de editais no âmbito da Administração Pública Federal (peça 128, p. 14) .
19. De fato, a IN 5/2017 Segep/MPDG 'dispõe sobre as regras e diretrizes do procedimento de contratação de serviços sob o regime de execução indireta no âmbito da Administração Pública Federal direta, autárquica e fundacional', e seu Anexo VII-A diz respeito às 'Diretrizes Gerais para Elaboração do Ato Convocatório'.
20. Não se deixa de reconhecer a pertinência do disposto na referida norma. Com certeza, a qualidade na prestação de um serviço pode não ser constante ao longo de toda a vigência de um contrato, sendo recomendável um período maior de observação antes de emitir opinião quanto ao seu pleno atendimento.
21. Contudo, não seria esperado que o participante do certame, ou mesmo que seu contratante anterior, buscasse atender exigências além daquelas constantes nas regras do processo de contratação. Nesse ponto, o atestado em discussão cumpre o que foi estabelecido pelo município contratante no item 10.3 do Termo de Referência que orientou o certame:
'10.3 Qualificação Técnica conforme Artigo 30 da Lei 8.666/93:
10.3.1 Atestado (s) de Capacidade Técnica, emitido (s) por pessoa jurídica de direito público ou privado, comprovando que o interessado já executou ou executa contrato com o objeto semelhante em município cuja população seja igual ou superior a 1.500.000 (um milhão e quinhentos mil) habitantes.' (Grifei; peça 4, p. 43.) 
22. Tem-se, portanto, que o único critério objetivo estabelecido pelo contratante para avaliar a capacidade técnica operacional da empresa e a compatibilidade entre o contrato pretendido e suas experiências anteriores foi a população atendida. Não foram exigidas informações adicionais, nem em relação ao prazo de prestação dos serviços, nem em relação ao número de veículos (ambulâncias) operacionalizados; tampouco houve objeção a atestados referentes a contratos em execução.
23. Assim, por mais que fosse desejável que o atestado se referisse a um período de execução mais representativo, não é possível atribuir falsidade à declaração emitida pelo representante do SMS/Fortaleza.
24. Por fim, vale repisar que a empresa não se valeu unicamente do atestado emitido pela SMS/Fortaleza para participar do processo de contratação em tela, e que houve falha por parte da SMS/BH ao desconsiderar os demais documentos apresentados a fim de comprovar sua qualificação técnica:
'Conforme ressaltado, outros atestados (peça 3, p. 39-42 e peças 54 e 73) foram apresentados pela empresa Medicar à SMS/Belo Horizonte no procedimento para contratação emergencial, alguns deles, com população de referência suficiente e até com maior complexidade logística do que a contratação almejada para o SAMU de Belo Horizonte. Entretanto, aparentemente de forma indevida, foram rejeitados pela administração contratante sob a alegação de que neles não constava expressamente a indicação da população de referência (peça 4, p. 72) .
Nesse ponto, não nos parece que a indicação expressa da população do município seria informação essencial para constar dos atestados de capacidade técnica sob pena de rejeição, haja vista a possibilidade de que fossem consultadas pela administração contratante fontes oficiais de informação no momento da habilitação em caso de dúvida quanto à suficiência dos dados demográficos do município declarante, com vistas a comprovar uma população igual ou superior a 1,5 milhão de habitantes exigida no Termo de Referência (peça 4, p. 43) . (Peça 115, p. 3.) '
III
25. Ante o exposto, tendo em vista que a declaração de inidoneidade é uma sanção gravíssima que a Lei nos permite aplicar somente em caso de fraude comprovada à licitação (art. 46 da Lei 8.443/92; Acórdãos 1340/2011, 2608/2011, 3156/2016, todos do Plenário) , este representante do Ministério Público de Contas diverge da proposta de encaminhamento à peça 162 e propõe que se conheça e dê provimento ao presente pedido de reexame, alterando-se os termos do Acórdão 2174/2020-TCU-Plenário a fim de acatar as razões de justificativa apresentadas pela Medicar Emergências Médicas Ltda. e de tornar insubsistente seu item 9.5."
É o relatório.

Mariana Monteiro Fernandes de Carvalho (26367/OAB-PE), Luciana Pimenta Rodrigues (351.218/OAB-SP) e outros, representando Medicar Emergências Médicas Ltda.

Subprocurador-Geral Paulo Soares Bugarin.

REPRESENTAÇÃO. PROCEDIMENTO DE DISPENSA PARA CONTRATAÇÃO DE SERVIÇOS DE OPERACIONALIZAÇÃO DO SAMU NO MUNICÍPIO DE BELO HORIZONTE/MG. APRESENTAÇÃO DE ATESTADO INIDÔNEO PARA FINS DE QUALIFICAÇÃO TÉCNICA. FRAUDE A CERTAME PÚBLICO. DECLARAÇÃO DE INIDONEIDADE PARA LICITAR COM A ADMINISTRAÇÃO PÚBLICA FEDERAL. PEDIDO DE REEXAME. CONHECIMENTO. AUSÊNCIA DE ELEMENTOS QUE POSSIBILITEM DEMONSTRAR O DOLO. PROVIMENTO.

REPRESENTAÇÃO (REPR)

Secretaria de Recursos (Serur); Secretaria de Controle Externo da Saúde (SecexSaude).

Trata-se de pedido de reexame interposto por Medicar Emergências Médicas Ltda. contra o Acórdão 2174/2020-TCU-Plenário, por meio do qual o Tribunal, ao apreciar representação acerca de irregularidades ocorridas no procedimento de dispensa de licitação realizado pelo Município de Belo Horizonte/MG para contratação emergencial do Serviço de Atendimento Móvel de Urgência (Samu) , declarou, com fundamento no art. 46 da Lei 8.443/1992, a recorrente inidônea para participar de licitação na Administração Pública Federal pelo prazo de seis meses. 
A dispensa visava a contratação de serviços de operacionalização, diuturnamente, de 29 veículos da frota da Prefeitura de Belo Horizonte, destinados ao Samu, incluindo a mão de obra de motorista, além da manutenção preventiva e corretiva, limpeza e guarda dos veículos.
O fundamento fático para a aplicação da sanção foi a utilização, pela recorrente, de atestado de capacidade técnica emitido pela Secretaria Municipal de Saúde de Fortaleza, considerado inidôneo pelo Tribunal. No caso, a inidoneidade teria se caracterizado pela impossibilidade de se demonstrar a qualificação da recorrente diante do curto período de execução dos serviços do contrato objeto do atestado, o qual fora emitido em 25/1/2018, fazendo menção a serviços iniciados em 16/1/2018.
Os dez dias de execução não foram, no entendimento consignado no acórdão recorrido, bastantes para a certificação de capacidade técnica, tampouco para demonstrar que os serviços haviam sido prestados pela recorrente "de maneira satisfatória e dentro das especificações e normas técnicas em vigor", atendendo, ainda, plenamente as requisições feitas.
A conclusão a que chegou o Tribunal encontraria respaldo no item 10.8 do anexo VII-A da Instrução Normativa 5/2017 do então Ministério do Planejamento, Desenvolvimento e Gestão, para o qual somente atendem aos instrumentos convocatórios os atestados expedidos após a conclusão do contrato a que se refere ou se decorrido pelo menos um ano do início da sua execução. 
Nesta oportunidade, o recorrente apresenta as seguintes questões, assim sintetizadas no exame da Serur:
2.1. Inexistência de provas de conluio entre a empresa e a Administração Pública;
2.2. Ausência de má-fé, dano ao erário e dolo específico; 
2.3. Ocorrência de benefícios econômicos hauridos pelo Município de Belo Horizonte na nova contratação; 
2.4. Inexistência de falsidade no conteúdo do atestado, com a consequente não ocorrência de fraude licitatória;
2.5. Existência de novos documentos comprobatórios de atendimentos realizados pela recorrente;
2.6. Não incidência, ao caso, da Instrução Normativa 5/2017 do MPDG; 
2.7. Cumprimento das exigências de habilitação do certame emergencial; 
2.8. Compatibilidade da atividade desempenhada pelo recorrente com o objeto contratado; 
2.9. Impossibilidade de exigência de limitação temporal na comprovação de atividade certificada;
2.10. Desproporcionalidade da sanção em relação à natureza de irregularidade formal; 
2.11. Risco de eliminação da recorrente do mercado e a possibilidade de danos ao interesse público.
2.12. Influência na competitividade do mercado de fornecimento do serviço debatido pela inabilitação do agente econômico.    
Examinadas as razões recursais, a Serur propôs, em pareceres uniformes, negar provimento ao recurso.
O Ministério Público de Contas divergiu da proposta da unidade instrutora, manifestando-se pelo provimento do pedido de reexame, de forma a tornar insubsistente o item 9.5 da decisão recorrida.
Feita essa breve contextualização, passo a decidir.
II
Preliminarmente, ratifico o despacho exarado no sentido de que o presente recurso merece ser conhecido, porquanto preenche os requisitos de admissibilidade, nos termos do art. 48 da Lei 8.443/1992.
Quanto ao mérito, ressalto, incialmente, a dificuldade imposta pelo caso, cujo julgamento perpassa por definir se a falha verificada seria suficiente para caracterizar a fraude à licitação e, assim, justificar a sanção imposta à recorrente, ou se seria o caso de mera irregularidade na comprovação da capacidade técnica da licitante. Essa dificuldade é refletida pela divergência nos diversos pareceres emitidos nos autos. 
Nesse sentido, na primeira instrução de mérito, o auditor da Secretaria de Controle Externo no Estado de Minas Gerais (SecexMG) propôs aplicar à recorrente a multa prevista no art. 58, inciso II, da Lei 8.443/1992 (peça 82) . O titular da unidade instrutora concluiu, de forma divergente, pela aplicação da sanção de inidoneidade em substituição à multa (peça 83) , proposta que contou com a anuência do Ministério Público de Contas (peça 91) .
Após reencaminhamento dos autos à unidade para que analisasse novos elementos de defesa trazidos pela ora recorrente (peça 95) , a Secretaria de Controle Externo da Saúde (SecexSaúde) se manifestou, em pronunciamentos uniformes, pela declaração de inidoneidade (peças 107 e 108) . O Ministério Público de Contas, de forma diferente, entendeu que não caberia a sanção de inidoneidade, por ser "desarrazoada no contexto dos autos" (peça 115) .
Interposto o presente pedido de reexame, a Serur propôs negar provimento ao recurso (peças 162 e 163) , enquanto o Ministério Público de Contas manifestou-se pelo provimento do apelo recursal, de forma a tornar insubsistente a sanção cominada à recorrente (peça 165) . 
Nesta oportunidade, após reanalisar detidamente os argumentos recursais, reputo mais adequada ao caso a solução sugerida pelo Ministério Público de Contas, razão pela qual incorporo seus fundamentos às minhas razões de decidir.
Nos termos do art. 46 da Lei 8.443/1992, o pressuposto para a sanção de declaração de inidoneidade é a ocorrência de fraude comprovada à licitação. 
Segundo aponta a Serur, a fraude restaria, no caso, demonstrada diante da apresentação de atestado que declarava "a prestação de serviço análogo para a Prefeitura de Fortaleza, embora: a) o serviço não houvesse se iniciado em função de suspensão da contratação ocorrida em Fortaleza por determinação judicial; b) o veículo fornecido em Fortaleza seria distinto daquele demandado pela Prefeitura de Belo Horizonte; e c) o agente público responsável pela expedição do Atestado de Capacidade Técnica não teria competência pessoal para o ato".
Contudo, parte desses argumentos não foram acolhidos pelo Tribunal na ocasião do julgamento, conforme consignou o voto condutor do acórdão recorrido, nos seguintes termos: 
"29. Pois bem, ao ver deste relator, não se mostram relevantes para o deslinde do caso as incertezas sobre se o atestado em comento se refere ou não ao Contrato 326/2017, assim como o fato de tal instrumento prever "locação" de ambulâncias, enquanto o atestado emitido pela SMS/Fortaleza se refere a "operacionalização" do Samu, uma vez que os serviços prestados sob uma ou outra forma são bastantes semelhantes, conforme colocou o MPTCU em sua última manifestação.
30. Tampouco me parece especialmente relevante, para fins de verdade material, a ausência de competência do servidor que subscreveu o documento, a não ser, por óbvio, em sede de apuração disciplinar, que não é o caso presente."
No caso, o TCU considerou que a fraude teria sido perpetrada por meio da utilização de atestado falso. E a falsidade do documento decorreria do curto período de prestação dos serviços ao Município de Fortaleza, o qual seria insuficiente para certificar a conformidade da execução e, por consequência, a capacidade técnica da recorrente, conforme sintetizou o seguinte excerto do voto condutor do acórdão recorrido (peça 120, p. 7) :
"37. Nesse passo, em um juízo de ponderação e de razoabilidade, refoge a qualquer plausibilidade lógica "atestar" que, após apenas dez dias de iniciados, "os serviços são prestados de maneira satisfatória e dentro das especificações e normas técnicas em vigor", e ainda que "os serviços prestados atendem plenamente nossas requisições, não existindo até a presente data nada que a desabone", conforme constou do documento inquinado, acima transcrito. 
38. Embora seja inquestionável que tenha de fato havido algum tipo de prestação de serviços pela Medicar, ainda que com as várias dúvidas já mencionadas, o que é altamente questionável é a emissão de documento que sustenta a qualidade da execução decorridos dez dias de seu início, ainda mais se tratando de objeto complexo como é a operacionalização do Samu. 
39. Reafirmo: era virtualmente impossível atestar, em tão breve interregno de tempo, que os serviços ocorriam de forma satisfatória, pois não houve tempo ou dados suficientes para que tal avaliação fosse feita. Dito de outro modo, as informações constantes do atestado não podem ser tomadas como verdadeiras, por absoluta ausência de lastro factual. 
40. Nesse sentido, é firme a convicção deste relator de que foi apresentado pela Medicar, no procedimento de dispensa para contratação de operacionalização do Samu pela SMS/BH, atestado inidôneo, emitido de forma irregular pela SMS/Fortaleza, uma vez que não havia condições para a sua emissão." (destaques inseridos) 
Assim, tendo em vista que o efeito devolutivo dos recursos se adstringe, quanto à extensão, à matéria julgada e impugnada, cumpre analisar o caso à luz do fundamento fático utilizado para a condenação, qual seja, falsidade do atestado diante do insuficiente lapso temporal dos serviços prestados para a Prefeitura de Fortaleza para fins de aferição e certificação da capacidade técnica da recorrente. 
Afasto, com base nessa perspectiva do efeito devolutivo, os outros dois argumentos apontados pela Serur para caracterização da fraude, quais sejam: "o veículo fornecido em Fortaleza seria distinto daquele demandado pela Prefeitura de Belo Horizonte"; e "o agente público responsável pela expedição do Atestado de Capacidade Técnica não teria competência pessoal para o ato".
Nesse contexto, não obstante eu concorde com os argumentos muito bem expostos pelo relator a quo, no sentido de que, nesse curto intervalo de tempo, não seria possível atestar que os serviços ocorreram de forma satisfatória, entendo, de forma diversa, que essa conclusão não é, por si só, elemento suficiente para caracterizar a fraude, justamente por faltar a demonstração do seu requisito subjetivo, o dolo. 
Conforme conceituam Fabrício Motta e Spiridon Nicofotis Anyfantis, a "fraude é um ato doloso que envolve a busca de vantagem por meio de engodo, enganação"[footnoteRef:2]. Busca-se, portanto, a obtenção de uma vantagem (benefício, ganho ou lucro) indevida induzindo ou mantendo alguém em erro, utilizando-se, para tanto, de diversos meios, tais como o artifício (astúcia ou esperteza) e o ardil (armadilha, cilada) . [2:  (MOTTA, Fabrício; ANYFANTIS, Spiridon Nicofotis. Comentários ao art. 5º. In: DI PIETRO, Maria Sylvia Zanella; MARRARA, Thiago (Coord.) . Lei Anticorrupção comentada. 3. ed. Belo Horizonte: Fórum, 2021. p. 81-112) .] 
Especificamente no caso dos certames públicos, a fraude decorre da utilização de qualquer artifício "para desvirtuar, impedir ou encobrir, maliciosamente, a real competitividade nas licitações". A caracterização da fraude requer, portanto, a demonstração do seu requisito subjetivo, qual seja, o dolo. Esse foi o entendimento que defendi no voto condutor do Acórdão 1172/2019-TCU-Plenário: 
"Para a solução deste caso, adoto o entendimento exarado quando da prolação do Acórdão 3156/2016-TCU-Plenário no sentido de que "a conduta dolosa é elemento subjetivo indispensável à configuração de fraude à licitação, sendo requisito essencial para a aplicação da sanção de inidoneidade prevista no art. 46 da Lei 8.443/1992". Neste sentido, não verifico o animus de frustrar ou fraudar a Coleta de Preços ora discutida por parte dos recorrentes."
Nessa linha, acolho os argumentos apresentados pelo Ministério Público de Contas quanto à insuficiência de evidências aptas a demonstrar o dolo na emissão e utilização do atestado de capacidade técnica fornecido pela Secretaria Municipal de Saúde de Fortaleza.
Considerando a informação de que algum serviço foi de fato prestado ao Município de Fortaleza, verifico que o atesto indevido poderia ter sido decorrente de simples erro de avaliação por parte do respectivo emissor, que, por inobservância do dever de cuidado, certificou os serviços como satisfatórios ou dentro das especificações sem deter as informações necessárias para tanto. 
Acrescento, ainda, que a apresentação de outros atestados, os quais são, por si só, capazes de demonstrar a capacidade da recorrente, também corrobora a conclusão de que não há elementos de prova suficientes para comprovar o dolo por parte dela.
Ademais, o Ministério Público de Contas chama atenção para o fato de que o único critério objetivo estabelecido para avaliar a capacidade técnica operacional da recorrente foi a população atendida, conforme se depreende da seguinte cláusula do edital:
"10.3 Qualificação Técnica conforme Artigo 30 da Lei 8.666/93:
10.3.1 Atestado (s) de Capacidade Técnica, emitido (s) por pessoa jurídica de direito público ou privado, comprovando que o interessado já executou ou executa contrato com o objeto semelhante em município cuja população seja igual ou superior a 1.500.000 (um milhão e quinhentos mil) habitantes."
Não foram, assim, exigidas informações acerca do prazo de prestação dos serviços ou do número de veículos (ambulâncias) operacionalizados. Tampouco houve objeção a atestados referentes a contratos em execução. 
No caso, o regramento previsto na mencionada Instrução Normativa 5/2017 do então Ministério do Planejamento, Desenvolvimento e Gestão não foi inserido no edital, tampouco tem natureza cogente para o Município de Belo Horizonte. 
Cumpre lembrar, por fim, que ônus da prova representa um critério de julgamento que orienta o órgão julgador na hipótese de estado de incerteza sobre fato relevante para o processo. Nesses casos, havendo falta ou insuficiência de provas para retratar a veracidade dos fatos controvertidos, o julgador deve decidir de forma contrária a quem a lei atribuiu o ônus da prova, que, no caso, recai sobre o órgão de acusação, TCU. Ademais, em função da presunção de inocência, havendo dúvida, não se sanciona o responsável.
Feitas essas considerações, entendo que deve ser dado provimento ao pedido de reexame para tornar insubsistente a sanção cominada à recorrente pelo item 9.5 do acórdão recorrido.

Ante o exposto, voto por que o Tribunal adote o Acórdão que ora submeto à deliberação deste Colegiado.
TCU, Sala das Sessões Ministro Luciano Brandão Alves de Souza, em 27 de julho de 2022.
Ministro BRUNO DANTAS 
Relator